臺灣臺中地方法院民事判決
110年度沙簡字第231號
原      告  0000-000000    （真實姓名年籍及住所均詳卷）
訴訟代理人  0000-000000之父（真實姓名年籍及住所均詳卷）
            黃柏霖律師            
被      告  吳國元          


訴訟代理人  李瑞仁律師(法扶律師)  
複 代 理人  蕭世駿律師
上列被告因妨害性自主罪案件（案號：109年度侵訴字第1號），
經原告提起刑事附帶民事訴訟請求損害賠償（案號：109年度侵
附民字第14號），由本院刑事庭裁定移送前來，經本院於民國11
0年12月1日言詞辯論終結，判決如下：
    主      文
被告應給付原告新臺幣壹萬玖仟零捌拾元，及自民國一○九年四
月十八日起至清償日止，按週年利率百分之五計算之利息。
原告其餘之訴駁回。
本判決原告勝訴部分得假執行。但被告如以新臺幣壹萬玖仟零捌
拾元為原告預供擔保，得免為假執行。
原告其餘假執行之聲請駁回。
    事實及理由
壹、程序方面：
一、按行政機關、司法機關及軍法機關所製作必須公示之文書，
    不得揭露被害人之姓名、出生年月日、住居所及其他足資識
    別被害人身分之資訊，性侵害犯罪防治法第12條第2項定有
    明文。次按裁判及其他必須公示之文書，不得揭露足以識別
    被害人身分之資訊。如確有記載之必要，得僅記載其姓氏、
    性別或以使用代號之方式行之。法院依前項規定使用代號者
    ，並應作成該代號與被害人姓名對照表附卷，法院辦理性侵
    害犯罪案件應行注意事項第3點亦有明定。查原告起訴主張
    被告所涉侵權行為事實，核屬性侵害犯罪防治法第2條所列
    罪名，依上開說明，法院裁判自不得揭露被害人即原告之足
    以識別其身分之資料，從而，本判決爰將原告與其父親之姓
    名均以代號標記（卷內代號0000甲000000為原告，及卷內代
    號0000甲000000之父為原告之父親），核先敘明。
二、復按訴狀送達後，原告不得將原訴變更或追加他訴，但擴張
    或減縮應受判決事項之聲明者，不在此限，民事訴訟法第25
    5條第1項第3款定有明文。查原告起訴時原聲明請求：被告
    應給付原告新臺幣（下同）500,000元，及自刑事附帶民事
    訴訟起訴狀繕本送達被告之翌日起至清償日止，按週年利率
    百分之5計算之利息（見本院109年度侵附民字第14號卷第5
    頁）。嗣後，原告訴訟代理人於民國110年9月14日本院言詞
    辯論期日當庭陳稱：本件請求金額減縮為219,080元等語，
    並於同年11月4日提出「民事準備書狀」變更聲明請求：被
    告應給付原告219,080元，及自刑事附帶民事訴訟起訴狀繕
    本送達被告之翌日起至清償日止，按週年利率百分之5計算
    之利息等語（見本院110年度沙簡字第231號卷第163、181頁
    ），核屬減縮應受判決事項之聲明，合於前開規定，應予准
    許。　　
貳、實體方面：
一、原告主張：（一）兩造為陽光精神科醫院（設址臺中市○○區
    ○○○街00號，下稱陽光醫院）之室友，且被告知悉原告患有
    極重度智能障礙及自閉症，為精神障礙、心智缺陷之人，竟
    基於強制性交之犯意，於107年10月10日22時30分許，在陽
    光醫院302病房內，趁原告睡覺之時，先脫光自己衣服後搖
    醒原告，不顧原告以揮手動作表示不要之意，違反原告之意
    願，褪去原告之衣褲後，撫摸原告胸部及拍打原告屁股，並
    以陰莖強行插入原告肛門，對原告為強制性交行為得逞，適
    該院之護理師於同日23時許巡房時發現上情，出言制止，被
    告始停止對原告為強制性交行為。而被告所為前開行為，由
    臺灣臺中地方檢察署檢察官以108年度偵字第18130號向本院
    提起公訴，經本院以109年度侵訴字第1號受理在案，並於11
    0年1月7日判決「乙○○對精神障礙、心智缺陷之人犯強制性
    交罪，處有期徒刑參年柒月，並於刑之執行前，令入相當處
    所，施以監護貳年。」。（二）被告所為前揭加重強制性交
    之行為，已侵害原告之貞操人格法益，致原告身心受有極大
    痛苦，為此爰依民法第184條第1項、第195條第1項規定提起
    本件訴訟，請求被告賠償原告所受非財產上損害即精神慰撫
    金，且經扣除原告已受領臺灣臺中地方檢察署核發犯罪被害
    補償金280,920元後，本件請求金額為219,080元（計算式：
    000000－000000＝219080）。（三）參照本院109年度侵訴字
    第1號刑事判決記載內容，被告之精神狀態尚未達欠缺意思
    能力之程度，足認被告於本件行為時，具有識別自己所為係
    未得原告同意、侵害原告身體之識別能力等語。並聲明：（
    一）被告應給付原告219,080元，及自刑事附帶民事訴訟起
    訴狀繕本送達被告之翌日（即109年4月18日）起至清償日止
    ，按週年利率百分之5計算之利息。（二）願供擔保，請准
    宣告假執行。
二、被告則以：（一）對於本院109年度侵訴字第1號刑事判決記
    載本件案發經過，被告沒有意見。及對於原告主張已受領臺
    灣臺中地方檢察署核發犯罪被害補償金280,920元乙節，被
    告亦無意見。（二）被告於88年間以吃洗衣精方式自殺且因
    情緒起伏大，經送至高雄旗山醫院治療。嗣於90年12月間由
    臺中市衛生局安排進入陽光醫院住院接受治療，迄至107年
    間約16年，顯見被告長期受精疾病所苦，對外界事務之知覺
    、理會、判斷能力，已有顯著降低，無自由控制或決定意思
    之能力。且被告罹患重度智能障礙，對於自己行為欠缺辨識
    能力及控制能力，換言之，被告對於加重強制性交之行為是
    否侵害他人權利，沒有正常認識，應無識別能力，是以，被
    告於本件行為時，屬無識別能力之狀態，不成立侵權行為，
    無須負擔損害賠償責任等語資為抗辯。並聲明：原告之訴駁
    回。
三、本院之判斷：　　
（一）原告主張：兩造為陽光精神科醫院（設址臺中市○○區○○○
      街00號，即陽光醫院）之室友，且被告知悉原告患有極重
      度智能障礙及自閉症，為精神障礙、心智缺陷之人，竟基
      於強制性交之犯意，於107年10月10日22時30分許，在陽
      光醫院302病房內，趁原告睡覺之時，先脫光自己衣服後
      搖醒原告，不顧原告以揮手動作表示不要之意，違反原告
      之意願，褪去原告之衣褲後，撫摸原告胸部及拍打原告屁
      股，並以陰莖強行插入原告肛門，對原告為強制性交行為
      得逞，適該院之護理師於同日23時許巡房時發現上情，出
      言制止，被告始停止對原告為強制性交行為。而被告所為
      前開行為，由臺灣臺中地方檢察署檢察官以108年度偵字
      第18130號向本院提起公訴，經本院以109年度侵訴字第1
      號受理在案，並於110年1月7日判決「乙○○對精神障礙、
      心智缺陷之人犯強制性交罪，處有期徒刑參年柒月，並於
      刑之執行前，令入相當處所，施以監護貳年。」等情，被
      告固不否認本院109年度侵訴字第1號刑事判決記載本件案
      發經過，惟辯稱：被告長期受精疾病所苦，對外界事務之
      知覺、理會、判斷能力，已有顯著降低，無自由控制或決
      定意思之能力。且被告罹患重度智能障礙，對於自己行為
      欠缺辨識能力及控制能力，換言之，被告對於加重強制性
      交之行為是否侵害他人權利乙，沒有正常認識，應無識別
      能力，是以，被告於本件行為時，屬無識別能力之狀態，
      不成立侵權行為等語，經查：
　　1.被告因患有雙向情緒障礙症、無精神病特徵躁症，在陽光
      醫院接受治療，且被告知悉其治療期間之室友即原告患有
      極重度智能障礙及自閉症，為精神障礙、心智缺陷之人，
      竟基於對精神障礙、心智缺陷之人犯強制性交之犯意，於
      107年10月10日22時30分許，在陽光醫院302病房內，趁原
      告在睡覺時，先脫光自己衣服後搖醒原告，不顧原告以揮
      手動作表示不要之意，違反原告之意願，褪去原告之衣褲
      後，撫摸原告胸部及拍打原告屁股，並以陰莖強行插入原
      告肛門，對原告為強制性交行為1次得逞。適該院之護理
      師於同日23時許巡房時發現上情，出言制止，被告始停止
      對原告為強制性交之行為。而被告所為前害行為，由臺灣
      臺中地方檢察署檢察官以108年度偵字第18130號向本院提
      起公訴，經本院以109年度侵訴字第1號受理在案，並於11
      0年1月7日判決「乙○○對精神障礙、心智缺陷之人犯強制
      性交罪，處有期徒刑參年柒月，並於刑之執行前，令入相
      當處所，施以監護貳年。」等情，業經本院依職權調閱該
      刑事卷宗核閱屬實，並有本院109年度侵訴字第1號刑事判
      決在卷可稽（見本院110年度沙簡字第231號卷第19至24頁
      ）。　　　　
    2.被告固以前詞置辯，並提出臺南市立安南醫院病歷、身心
      障礙證明等影本為證（見本院110年度沙簡字第231號卷第
      177頁及證物袋）。惟查：（1）按無行為能力人或限制行
      為能力人，不法侵害他人之權利者，以行為時有識別能力
      為限，與其法定代理人連帶負損害賠償責任。行為時無識
      別能力者，由其法定代理人負損害賠償責任，民法第187
      條第1項定有明文。（2）觀諸被告提出身心障礙證明影本
      雖記載重度障礙，然被告係65年9月間生，迄未經法院為
      監護宣告或輔助宣告等情，有個人戶籍資料在卷可稽（見
      本院110年度沙簡字第231號卷證物袋）。（3）本院於前
      開刑事案件審理時，曾囑託中國醫藥大學附設醫院鑑定被
      告於本件行為時之精神狀態，經該院於109年9月30日以院
      精字第1090014276號檢送精神鑑定報告書記載鑑定結論：
      「綜合以上吳員（指被告）之個人史、生活史、疾病史、
      犯案過程、目前身體狀況、精神狀態檢查及心理測驗結果
      ，吳員案發期間之表現與之前狀況一致。依據過去史、本
      次精神鑑定以及心理衡鑑之測驗結果，本院推測吳員並沒
      有因精神障礙或其他心智缺陷致不能辨識其行為違法，或
      欠缺依其辨識而行為之能力；然而吳員卻有因為精神障礙
      或其他心智缺陷致行為違法或依其辨識而行為之能力顯著
      減低之狀況。本院推估吳員認知功能顯著有障礙，且明顯
      落後於同年齡同儕，吳員對於周圍環境的理解與適應應對
      之能力有限；此外亦呈現腦傷徵象與思考障礙，外在知覺
      與現實感疑不佳；吳員於本次鑑定案件發生時受限於『器
      質性精神疾患與中度智能障礙』無法控制性慾而遂行其犯
      罪計畫，過程有受智能障礙以及雙極性情感疾患至少兩種
      精神及定之雙重影響，導致其在控制性慾起伏之狀況有顯
      著障礙。…」等語，有中國醫藥大學附設醫院109年9月30
      日院精字第1090014276號函及精神鑑定報告書附於本院10
      9年度侵訴字第1號刑事卷可參（見本院109年度侵訴字第1
      號刑事影卷第101至111頁）。而上開鑑定分析及結論，係
      以精神治療及評估鑑定為專業醫院之成人精神科醫師，本
      於精神醫療專業技術方法所為之精神鑑定結果，並無悖於
      一般精神鑑定常規，堪以採信。（4）綜上以析，被告於
      本件行為時，雖因精神障礙或其他心智缺陷，致行為違法
      或依其辨識而行為之能力有顯著減低之狀況，然被告並沒
      有因精神障礙或其他心智缺陷，致不能辨識其行為違法或
      欠缺依其辨識而行為之能力，足見被告於本件行為時，仍
      具有識別能力。則被告辯稱：被告於本件行為時，屬無識
      別能力之狀態，不成立侵權行為等情，尚非可採。
　  3.綜上，足認被告因患有雙向情緒障礙症、無精神病特徵躁
      症，在陽光醫院接受治療，且被告知悉其治療期間之室友
      即原告患有極重度智能障礙及自閉症，為精神障礙、心智
      缺陷之人，竟基於對精神障礙、心智缺陷之人犯強制性交
      之犯意，於107年10月10日22時30分許，在陽光醫院302病
      房內，趁原告在睡覺時，先脫光自己衣服後搖醒原告，不
      顧原告以揮手動作表示不要之意，違反原告之意願，褪去
      原告之衣褲後，撫摸原告胸部及拍打原告屁股，並以陰莖
      強行插入原告肛門，對原告為強制性交行為1次得逞。適
      該院之護理師於同日23時許巡房時發現上情，出言制止，
      被告始停止對原告為強制性交之行為。　　　
（二）按因故意或過失，不法侵害他人之權利者，負損害賠償責
      任。故意以背於善良風俗之方法，加損害於他人者亦同；
      不法侵害他人之身體、健康、名譽、自由、信用、隱私、
      貞操，或不法侵害其他人格法益而情節重大者，被害人雖
      非財產上之損害，亦得請求賠償相當之金額，民法第184
      條第1項、第195條第1項分別定有明文。次按貞操權係屬
      獨立之人格權，屬民法第184條第1項前段所規定「權利」
      之一種，此見同法第195條第1項將「貞操」獨立列明為法
      律保護之人格法益自明，而貞操權係以性之尊嚴及自主為
      內容之權利，所保護之法益係任何人僅於有自由意思下得
      為婚姻外之性交，不受他人不法干涉。復查，被告於上揭
      時、地，違反原告之意願，對原告為強制性交行為1次，
      核屬不法侵害原告之貞操權而情節重大，從而，原告主張
      依民法第184條第1項及第195條第1項規定，請求被告賠償
      精神慰撫金，自屬正當。
（三）另按慰藉金之賠償須以人格權遭遇侵害，使精神上受有痛
      苦為必要，其核給之標準固與財產上損害之計算不同，然
      非不可斟酌雙方身分資力與加害程度，及其他各種情形核
      定相當之數額（最高法院51年臺上字第223號民事裁判意
      旨參照）。又查，被告於上開時、地不法侵害原告之貞操
      權，對原告之身心造成極大損害，足令原告飽受身心煎熬
      ，其精神確因此受有相當痛苦，應認原告之身分法益遭
      受侵害之情節重大。爰審酌原告係高職肄業，無工作經驗
      ，名下無財產；被告則係國中畢業，目前沒有工作及收入
      ，名下無財產等情，業經兩造陳明在卷（見本院110年度
      沙簡字第231號卷第165至166頁），並有稅務電子閘門財
      產調件明細表附卷可稽，堪予採認，是以 ，斟酌兩造之
      身分、地位、經濟能力，及被告行為侵害原告身分法益之
      程度，及原告因此所受精神上痛苦等一切情狀，認原告請
      求被告賠償精神慰撫金500,000元，尚嫌過高，應以賠償
      原告精神慰撫金300,000元為適當，原告逾此部分之請求
      ，難認有據，無法准許。
（四）又按國家於支付犯罪被害補償金後，於補償金額範圍內，
      對犯罪行為人或依法應負賠償責任之人有求償權，犯罪被
      害人保護法第12條第1 項定有明文。是以，國家依犯罪被
      害人保護法給付補償金後，被害人或其遺屬就該補償金範
      圍內之債權已生法定移轉於國家（臺灣高等法院暨所屬法
      院98年法律座談會民事類提案第15號審查意見參照）。另
      查，原告依犯罪被害人保護法規定，就本件被告所為強制
      性交行為，向臺灣臺中地方檢察署申請犯罪被害補償金，
      經臺灣臺中地方檢察署以109年度補審字第10號決定補償
      原告280,920元等情，有臺灣臺中地方檢察署犯罪被害人
      補償審議委員會決定書、支出憑證黏存單、付款憑單等影
      本附於本院110年度司促字第16049號民事聲請卷可稽，業
      經本院依職權調閱該民事聲請卷核閱屬實，自堪信為真實
      ，揆諸前揭說明，原告受領之犯罪被害補償金280,920 元
      ，應自前開原告得請求賠償金額中扣除。從而，前開原告
      得請求賠償金額300,000 元，經扣除原告已受領犯罪被害
      補償金280,920 元後，原告得請求被告賠償金額為19,080
      元（計算式：000000－000000＝19080）。　　
（五）再按給付有確定期限者，債務人自期限屆滿時起，負遲延
      責任；給付無確定期限者，債務人於債權人得請求給付時
      ，經其催告而未為給付，自受催告時起，負遲延責任。其
      經債權人起訴而送達訴狀，或依督促程序送達支付命令，
      或為其他相類之行為者，與催告有同一之效力，民法第22
      9條第1項、第2項分別定有明文。又按遲延之債務，以支
      付金錢為標的者，債權人得請求依法定利率計算之遲延利
      息。但約定利率較高者，仍從其約定利率；應付利息之債
      務，其利率未經約定，亦無法律可據者，週年利率為百分
      之5，民法第233條第1項、第203條亦分別明定。查原告對
      被告之侵權行為損害賠償債權，核屬無確定期限之給付，
      既經原告提起訴訟，且刑事附帶民事訴訟起訴狀繕本業於
      109年4月17日合法送達被告，此有本院送達證書在卷可佐
      （見本院109年度侵附民字第14號卷第11頁），則被告迄
      未給付，應負遲延責任，是以，原告請求自刑事附帶民事
      訴訟起訴狀繕本送達被告之翌日即109年4月18日起至清償
      日止，按週年利率百分之5計算之法定遲延利息，核無不
      合，應予准許。
（六）綜上所述，原告主張依侵權行為之法律關係，請求被告給
      付原告19,080元，及自刑事附帶民事訴訟起訴狀繕本送達
      被告之翌日（即109年4月18日）起至清償日止，按週年利
      率百分之5計算之利息，為有理由，應予准許，至逾此部
      分之請求，為無理由，應予駁回。
（七）本件事證已臻明確，兩造其餘之攻擊防禦方法及未經援用
      之證據，經本院斟酌後，認為均不足以影響本判決之結果
      ，自無逐一詳予論駁之必要，併此敘明。
四、本件原告勝訴部分，係依民事訴訟法第427條第1項規定適用
    簡易訴訟程序，所為被告敗訴判決，應依民事訴訟法第389
    條第1項第3款規定，依職權宣告假執行，原告雖陳明願供擔
    保，請准宣告假執行，惟本院既已依職權宣告，無再命原告
    提供擔保之必要，不另為准駁之諭知；另依民事訴訟法第39
    2條第2項規定，依職權酌定相當之擔保金額，宣告被告預供
    擔保而免為假執行。至原告敗訴部分，其假執行之聲請已失
    所附麗，應併駁回。
五、本件係原告於刑事訴訟程序提起附帶民事訴訟請求損害賠償
    ，經本院刑事庭依刑事訴訟法第504條第1項規定裁定移送前
    來，依同法第504條第2項規定免納裁判費，而本件審理期間
    ，亦未滋生其他必要訴訟費用，自無庸為訴訟費用負擔之諭
    知，附此敘明。　　
中　　華　　民　　國　 110　　年　　12 　月　　29 　　日
                  沙鹿簡易庭  法  官  賴秀雯
以上為正本係照原本作成。
如不服本判決，應於送達後二十日內，向本院提出上訴狀並表明
上訴理由，如於本判決宣示後送達前提起上訴者，應於判決送達
後二十日內補提上訴理由書（須附繕本）。如委任律師提起上訴
者，應一併繳納上訴審裁判費。
中　　華　　民　　國　 110　　年　　12 　月　　29 　　日
                              書記官  陳任鈞